【裁判字號】    96,簡,371
【裁判日期】    970229
【裁判案由】    廢棄物清理法
【裁判全文】
高雄高等行政法院簡易判決
                                     96年度簡字第00371號
原      告  財政部國有財產局台灣南區辦事處
代  表 人   甲○○處長
被      告  高雄縣政府環境保護局
代  表  人  乙○○局長
上列當事人間廢棄物清理法事件，原告不服高雄縣政府中華民國
96年10月2日府法訴字第226516號訴願決定，提起行政訴訟，本
院判決如下：
    主  文
原告之訴駁回。
訴訟費用由原告負擔。
    事實及理由
一、緣原告經管坐落高雄縣岡山鎮○○段932地號土地（下稱系
    爭土地）遭訴外人王良雄長期占有，被告於民國96年5月23
    日邀集原告及相關單位稽查結果，發現系爭土地雜草垃圾仍
    未清除等污染事實，已先就訴外人王良雄違反廢棄物清理法
    第27條部分依同法第50條規定裁處新台幣（下同）1,200元
    罰鍰完畢。被告於96年6月12日再邀集相關單位至系爭土地
    稽查結果，原告除向訴外人王良雄表示請其停止占用行為外
    ，並主張收回自行管理及清理雜草積水，被告遂請原告於96
    年6月20日前清理完畢。嗣後被告於96年6月22日又接獲民眾
    陳情謂原告所委託廠商所填土方恐有問題，經被告於當日下
    午3時30分派員稽查結果，系爭土地上仍有積水及垃圾雜物
    ，致有污染環境衛生之事實，已明顯違反廢棄物清理法第11
    條第1款規定，乃依同法第50條第1款規定處6,000元罰鍰。
    原告不服，提起訴願，經遭決定駁回，遂提起本件行政訴訟
    。
二、原告起訴意旨略謂：(一)被告前因系爭土地，雜草叢生孳生
    蚊蟲，影響環境衛生，經以96年4月19日高縣環六字第09610
    01004號函通知於96年4月23日共同會勘，會勘時，被告要求
    原告本於土地管理機關權責清除，經原告當場告知系爭土地
    內雜草叢生孳生蚊蟲位置，係由訴外人王良雄占用，應由其
    負責處理，被告表示將另案通知占用人王良雄儘速改善。嗣
    被告於96年5月14日高縣環六字第0961001278號函訂定96年
    5月23日複查會勘，被告如期派員與會，會勘時，被告與會
    人員告稱未如期處理完畢，將向占用人王良雄開立處分，惟
    占用人王良雄向被告陳述因連日大雨導致無法處理，且已先
    行噴灑除草劑進行除草等，經被告再限占用人王良雄於96年
    6月8日完成清除，於會勘中，被告業已口頭承諾如占用人王
    良雄未如期清除完畢，被告將派員僱工清除。期間占用人王
    良雄僱工清除雜草並回填部分土地以除積水，惟遭當地民眾
    抗議並向當地警察派出所報案而暫停施工，同時被告於96年
    6月4日接獲民眾陳情電話，表示該地因占用人王良雄噴灑除
    草劑導致該區域積水惡臭，並遭回填不明建築廢棄土等，要
    求原告處理，為進一步了解現場狀況，原告除以電話通知被
    告外，並約定於96年6月5日共同前往現場了解。(二)96年6
    月5日當日原告當場即要求占用人王良雄停止回填土地，至
    該區域積水惡臭問題，被告與原告雙方認定應屬低窪地積水
    ，並因雜草枯死遇水及天氣炎熱曝曬所致，被告並表示將於
    96年6月12日邀集相關單位現場複勘再行討論相關問題。96
    年6月12日會勘時，原告除向占用人王良雄表示請其停止占
    用行為外，並主張依法收回自行管理及清除雜草、積水，被
    告爰要求原告於96年6月20日前清理完畢在案，原告於6月13
    日起即洽廠商探尋施作方式，惟因施作面積廣大達1,630平
    方公尺，且陸續降雨，又該期間因遇端午節連續假期4天，
    原告與委託廠商於96年6月20日再前往現場了解，並討論處
    理方式，經評估結果，應以回填無污染土，將積水引導至高
    雄縣政府工務局施作箱涵之排水口處排除，才能一併解決積
    水及惡臭問題，故原告於96年6月21日立即進行施工處理，
    惟處理過程中，遭當地民眾抗議填土來源恐有不明，並要求
    停工，原告爰電洽廠商暫緩施工，並於隔日（22日）配合被
    告於該日下午3時30分派員現場會勘，會中高雄縣衛生局人
    員勘查後表示現場積水並無孳生病媒蚊之虞，故未限期改善
    並開立罰單，惟高雄縣議會李蕙蕙議員，因僅接受民眾說法
    ，曲解原告未依96年6月20日會勘結果，進行清除雜草及廢
    水，當場指示被告依廢棄物清理法第27條規定開立處分書並
    處以最高罰鍰。(三)查系爭土地原屬阿公店溪支流，因水位
    高於主流，已失去洩洪功能，屬廢棄河道，且因高雄縣政府
    工務局未經原告同意即逕行施作箱涵，導致應有之排水功能
    盡失，使系爭土地變成低窪地，遇雨季即造成積水，同時因
    訴外人王良雄進行除草時未一次處理完畢，導致現場積水惡
    臭。另原告處理過程中，自收回土地自行處理期日（96年6
    月12日）起至限期改善時間（96年6月20日），期間因連日
    下雨，在不可抗力情況下並無充裕時間施工改善，又施工過
    程中數次遭民眾制止造成停工，惟本件處理過程原告均與被
    告密切連繫及協調處理，並於96年6月26日完成清除及整理
    ，已有積極性作為，並善盡管理人之能事。(四)按廢棄物清
    理法第11條第1款規定，土地或建築物與公共衛生有關之一
    般廢棄物，由所有人、管理人或使用人清除，係無法追究「
    行為責任」時，基於防止污染之公益需求，才不得不課以所
    有人或實際管領控制之占用人之「狀態責任」。而狀態責任
    的危險源在於物，乃對於該物享有法律上及事實上有持續並
    全面使用權源並具管領能力之人，負有因物所產生危險之狀
    態責任而言。查本件土地積水惡臭之原因，係始於高雄縣政
    府工務局未經原告同意即逕行施作箱涵，導致應有之排水功
    能喪失，加以原占用人清除作業疏失而成，且限期自原告具
    有實際管領能力起僅3天（扣除例假日），要求原告解決數
    十年低窪地積水已存在之事實，顯有違公平正義原則。縱使
    系爭土地依被告稽查結果，現場仍有積水及垃圾雜物，應限
    期改善，被告限原告清理實際天數僅3天，而限期原占用人
    王良雄清理之日期卻達3個星期，實有違行政程序法第6條不
    得為差別待遇之規定，且本件經民眾抗議暫停施工，並非原
    告故意拖延且並無相應不理，原告於被告96年6月22日會勘
    後，即持續施工清理，已於96年6月26日改善完成，並以96
    年7月5日台財產南改字第0960027729號函檢送清除完畢照片
    供參。上述之處分情形，顯然有不當，而致損害國有財產之
    權利，原告難以甘服。綜上，行政機關於個案中行使選擇裁
    量權時，即應顧及目的性的裁量義務，原則上應以得為有效
    的危險防禦或損害排除者優先承擔義務，為維護社會正義及
    公平性，被告應逕向擅自占用系爭土地之行為人即高雄縣政
    府工務局或占用人王良雄告發取締及要求清理。(五)本件原
    告自始即積極配合被告協調進行清理，被告捨棄「可清除廢
    棄物」之極高可能，逕行裁罰，致政府間橫向連繫功能喪失
    殆盡，顯背離行政程序法「保障人民權益，提高行政效能」
    之立法目的，實有濫用裁罰權之情，且如一切僅以行政罰為
    目的，即與行政程序法立法目的相違，綜合上述，爰訴請判
    決撤銷訴願決定及原處分云云。
三、被告答辯意旨略謂：(一)查本件原告所管理系爭土地遭王良
    雄長期占用，經被告於96年5月23日邀集原告及相關單位稽
    查結果，發現系爭土地雜草垃圾仍未清除等污染事實，並就
    占用人違反廢棄物清理法第27條部分依同法第50條規定裁處
    1,200元罰鍰。被告於96年6月12日再邀集相關單位至系爭土
    地稽查結果，請原告於96年6月20日前將系爭土地雜草及積
    水等污染清理完畢，並不得有污染情事發生。(二)被告於96
    年6月22日再邀集相關單位至原告所管理之系爭土地會勘結
    果，土地上遭人丟棄之垃圾及雜物仍未改善，被告於96年7
    月17日以高縣環六字第0961001741號函依違反廢棄物清理法
    第11條第1款規定並依同法第50條第1款規定處6,000元罰鍰
    。(三)按廢棄物清理法第11條第1款規定：「一般廢棄物，
    除應依下列規定清除外，其餘在指定清除地區以內者，由執
    行機關清除之：1、土地或建築物與公共衛生有關者，由所
    有人、管理人或使用人清除。」同法第50條第1款規定：「
    有下列情形之一者，處新台幣1,200元以上6,000元以下罰鍰
    。經限期改善，屆期仍未完成改善者，按日連續罰款：1、
    不依第11條第1款至第7款規定清除一般廢棄物。」次按，財
    政部國有財產局各地區辦事處組織通則第3條第2款規定：「
    各地區辦事處承國有財產局之命，管理轄區內下列事項：．
    ．．2、國有財產之管理事項」，合先敘明。(四)經查被告
    亦再於96年6月22日邀集各相關單位前往系爭土地會勘，原
    告亦派稽查人員及課長會同，並作成會勘紀錄，請原告於96
    年6月28日前清理完妥，96年7月2日以前高縣環六字第09610
    01644號函檢送會勘單位，原告稱無充裕時間改善，實有悖
    離事實。(五)惟查96年6月12日邀集相關單位於系爭土地會
    勘，原告人員亦在現場，對於96年6月20日改善完妥亦未提
    出異議，若未能如期完成改善，亦應敘明理由提出展延，據
    此，原告亦未落實橫向連繫之功能。(六)然查系爭土地遭人
    丟棄垃圾及雜物，雖非該土地所有人、管理人、使用人所為
    ，然倘係因排水功能喪失導致積水惡臭等疏於管理自應擔負
    排除危害的責任，此即行政法理論上所謂之「狀態責任」。
    蓋土地資源既為人民生存條件所不可或缺，並具有易破壞性
    及不易回復性等性質自應以永續使用為目標，而土地所有人
    、管理人、使用人既享有可使用土地之利益，即應負擔社會
    義務，承擔適時排除對土地危害之責任，故課予土地所有人
    、管理人、使用人維持土地秩序之狀態責任，要屬維護土地
    環境不可避免之手段，此亦為廢棄物清理法第11條立法之理
    由。系爭土地遭人丟棄垃圾及雜物並有積水惡臭，絕非一朝
    一夕所發生之突發事件所造成，原告於96年間發現前揭情事
    而收回管理，則原告對於系爭土地遭人丟棄垃圾及雜物，縱
    非其所為，仍應負有排除清理之責任，是被告所為命原告限
    期處理之處分，依法當無不合。為此特狀請鈞院鑑核，判決
    駁回原告之訴等語。
四、按「一般廢棄物，除應依下列規定清除外，其餘在指定清除
    地區以內者，由執行機關清除之：1、土地或建築物與公共
    衛生有關者，由所有人、管理人或使用人清除。」「有下列
    情形之一者，處新台幣1,200元以上6,000元以下罰鍰。經限
    期改善，屆期仍未完成改善者，按日連續罰款：1、不依第1
    1條第1款至第7款規定清除一般廢棄物。」廢棄物清理法第
    11條第1款、第50條第1款分別定有明文。
五、經查，原告經管系爭土地遭訴外人王良雄長期占有，被告於
    96年5月23日邀集原告及相關單位稽查結果，發現系爭土地
    雜草垃圾仍未清除等污染事實，已先就訴外人王良雄違反廢
    棄物清理法第27條部分依同法第50條規定裁處1,200元罰鍰
    完畢。被告於96年6月12日再邀集相關單位至系爭土地稽查
    結果，原告除向訴外人王良雄表示請其停止占用行為外，並
    主張收回自行管理及清理雜草積水，被告遂請原告於96年6
    月20日前清理完畢。嗣後被告於96年6月22日又接獲民眾陳
    情謂原告所委託廠商所填土方恐有問題，經被告於當日下午
    3時30分派員稽查結果，系爭土地上仍有積水及垃圾雜物，
    致有污染環境衛生之事實，已明顯違反廢棄物清理法第11條
    第1款規定，乃依同法第50條第1款規定處6,000元罰鍰等情
    ，此有被告96年7月17日高縣環六字第0961001741號函、同
    日第00－000－000000號違反廢棄物清理法案件裁處書等附
    於原處分卷可憑，應堪信實。
六、原告雖執前詞以為爭執，惟查，被告於96年6月12日再邀集
    相關單位含原告職員至系爭土地稽查結果，被告到場人員即
    其第六課職員鍾武昌於會勘意見表示:「1、請土地佔有人王
    良雄與國有財產局處理完妥，不得有污染情事發生，並限期
    於96年6月20日前清理完畢。．．．3、國有財產局表示於96
    年6月13日儘速動工，清除土地上雜草及積水等污染物。」
    等語，嗣被告於96年6月22日又接獲民眾陳情謂原告所委託
    廠商所填土方恐有問題，經被告於當日下午3時30分派員稽
    查結果，系爭土地上仍有積水及垃圾雜物，致有污染環境衛
    生之事實乙節，此有被告96年6月12日上午10時會勘紀錄、
    96年6月22日下午15時30分會勘紀錄及96年6月22日會勘時現
    場相片8幀附於原處分卷可稽。是系爭土地前即曾因雜草叢
    生孳生蚊蟲，影響環境衛生，經被告96年4月23日及96年5月
    23日共同會勘後，已先就訴外人王良雄違反廢棄物清理法第
    27條部分依同法第50條規定裁處1,200元罰鍰，嗣被告於96
    年6月12日再邀集相關單位至系爭土地會勘後，限期原告於
    96年6月20日前清理完畢，原告並未表示被告所定期限太短
    ，無法如期處理完畢，且表示將於96年6月13日儘速動工，
    清除系爭土地上雜草及積水等污染物，另於96年6月20日到
    期前，亦無向被告請求延期清除之情事，嗣被告於96年6月
    22日又接獲民眾陳情謂原告所委託廠商所填土方恐有問題，
    經被告於當日下午3時30分派員稽查結果，系爭土地上仍有
    積水及垃圾雜物，污染環境衛生之事實，並有前揭現場相片
    8幀可憑，且觀諸被告於96年6月22日會勘後，限期原告於96
    年6月28日清除完畢，原告於96年6月26日即已改善完成等情
    ，亦為原告於起訴狀所自承(見起訴狀第3、4點)，可知原告
    未於96年6月20日期限內完成清除，應係其清除工作有所拖
    延，且對其所委託廠商之施工監督不週引起民眾抗議所致。
    是原告主張：被告限期自原告具有實際管領能力起僅3天（
    扣除例假日），要求原告解決數十年低窪地積水已存在之事
    實，顯有違公平正義原則，另限期原占用人王良雄清理之日
    期卻達3個星期，實有違行政程序法第6條不得為差別待遇之
    規定，本件原告自始即積極配合被告協調進行清理，被告捨
    棄「可清除廢棄物」之極高可能，逕行裁罰，致政府間橫向
    連繫功能喪失殆盡，顯背離行政程序法「保障人民權益，提
    高行政效能」之立法目的，實有濫用裁罰權之情，且如一切
    僅以行政罰為目的，即與行政程序法立法目的相違云云，自
    非可採。
七、綜上所述，原告之主張，並無可採。被告原處分以原告違反
    廢棄物清理法第11條第1款規定，乃依同法第50條第1款規定
    處6,000元罰鍰，並無違誤。訴願決定予以維持，亦無不合
    。原告提起本件訴訟，求為撤銷，為無理由，應予駁回。又
    本件為簡易訴訟事件，故不經言詞辯論為之。
據上論結，本件原告之訴為無理由，爰依行政訴訟法第233條第
1項、第236條、第195條第1項後段、第98條第1項前段，判決如
主文。
中    華    民    國    97    年     2    月   29     日
            高雄高等行政法院第一庭
                              法官  林  勇  奮
以上正本係照原本作成。
如不服本判決，應於送達後20日內，向本院提出上訴狀並表明上
訴理由，如於本判決宣示後送達前提起上訴者，應於判決送達後
20日內補提上訴理由書（須按他造當事人人數附繕本）。
中    華    民    國    97    年     2    月   29     日
                            書記官  黃  玉  幸
附註:
行政訴訟法第235條（第1項、第2項）：
對於適用簡易程序之裁判提起上訴或抗告，須經最高行政法院之
許可。
前項許可，以訴訟事件所涉及之法律見解具有原則性者為限。


司法院資訊處製作；財團法人民間司法改革基金會備份。
